【裁判字號】    88,易,828
【裁判日期】    890831
【裁判案由】    侵占
【裁判全文】
臺灣嘉義地方法院刑事判決                          八十八年度易字第八二八號
    公  訴  人  臺灣嘉義地方法院檢察署檢察官
    被      告  丙○○
    選任辯護人  蔡碧仲
                汪玉蓮
                吳碧娟
右列被告因業務侵占案件，經檢察官提起公訴（八十八年度偵字第二九二○號），本
院判決如左：
    主  文
丙○○意圖為自己不法之所有，而侵占對於業務上所持有之物，處有期徒刑拾月，緩
刑貳年，緩刑期內付保護管束。
    事  實
一、丙○○未經建築師考試及格，未領有建築師證書及建築師開業證書，亦未加入建
    築師公會，平日係以建築設計之規劃、代辦申請建造執照為其業務。其於民國八
    十七年二月間受甲○○委託代為規劃「天恩素食行」之廠房新建、申請建造執照
    及繳納相關費用等事務，明知甲○○於八十七年八月十四日所交付之新台幣（下
    同）四十四萬零七百元，其中三十六萬六千六百元（起訴書誤載為三十五萬四千
    三百八十元）係甲○○委託其繳納建築師公會代為轉付合格建築師之設計監造費
    用，竟意圖為自己不法之所有，將之挪作私用，侵吞入己。嗣經甲○○向臺灣省
    建築師公會嘉義縣市辦事處查詢丙○○並未繳款，始發覺上情。
二、案經甲○○訴由臺灣嘉義地方法院檢察署檢察官偵查起訴。
    理  由
一、訊據被告丙○○對於其未具建築師資格，曾受告訴人甲○○委託代為規劃「天恩
    素食行」之廠房新建、申請建造執照及繳納相關費用等事務，並收受告訴人本擬
    繳納至建築師公會之建築師設計監造費用三十六萬六千六百元金錢，迄今仍未繳
    納，並挪作私用等情固不諱言，惟矢口否認有何侵占意圖，辯稱：被告係「建築
    設計師」，告訴人亦明知被告非建築師公會之會員，故免將設計費交由建築師公
    會處理，若已達申請建造執照之程度，則再委託合格建築師代辦，故被告向告訴
    人收取之費用，係因承攬廠房設計所得報酬，該筆費用既係被告基於承攬契約所
    得，所有權已移轉被告，自非持有他人之物，而與侵占罪之要件有別云云。
二、經查：
（一）被告確自告訴人收取三十六萬六千六百元之設計費，業據被告、告訴人到庭陳
      稱無訛，並有請款單一份附卷（偵查卷第五頁）可查。而該筆費用本擬由被告
      繳至建築師公會作為建築師設計之費用，迭經被告自認無訛（偵查卷第二十七
      頁訊問筆錄，本院卷第十四、九十、一百零二頁訊問筆錄）。另被告非經建築
      師考試及格，未具建築師資格，亦未加入建築師公會，業據臺灣省建築師公會
      嘉義縣市辦事處以八十九年五月二十二日台建師嘉字第二九號函覆在卷（本院
      卷第七十七至七十八頁）。
（二）按主管建築機關核發建造執照時，應按建築物造價收取千分之一以下，向建築
      物之起造人或所有人收取規費，建築法第二十九條第一款定有明文。依前開請
      款單中所載「建造規費：五百六十四萬一千乘以千分之一等於五千六百四十一
      元」計算式，可知天恩素食行廠房新建工程之造價達五百六十四萬一千元。又
      依臺灣省建築物免由建築師設計監造或營造業承造之一定金額工程造價標準表
      所示，一般地區建築物工程造價在三十萬元以內，鄉鎮及偏遠地區在七十萬元
      以內，免由建築師設計監造。而本件所涉廠房造價既達五百萬餘元，該興建工
      程必須由建築師設計監造，始得謂合法。而建築師所收取之設計監造報酬須先
      繳納至建築師公會代收，俟建造執照送件核發後，再由公會將上開款項轉付予
      建築師本人之「代收轉付」制度，為省（市）建築師公會建築師業務章則第十
      五條第二項所明定，並據證人即臺灣省建築師公會嘉義縣市辦事處主任徐文志
      到庭結證屬實（本院卷第六十五至七十頁訊問筆錄）。又建築法第十三條第一
      項前段規定：「本法所稱建築物設計人及監造人為建築師，以依法登記開業之
      建築師為限。」是上開工程既須經建築師設計監造，被告未具建築師資格，自
      無可能就工程造價超出法定免由建築師設計或監造標準之天恩素食行廠房新建
      工程擔任設計人及監造人，至為灼然，被告辯稱免將設計費交由建築師公會處
      理，即屬不實。
（三）又上開工程既須經建築師設計監造，且建築師之報酬又須先繳至建築師公會，
      則被告收取本擬繳至建築師公會之所謂「設計費」，該筆款項斷無可能又重覆
      作為非建築師之被告之報酬，甚為明確。又參酌前開請款單所載被告所收取之
      三十三萬六千六百元係依「一千一百二十八點一二乘以五千乘以百分之六點五
      等於三十三萬六千六百」計算式所得，與臺灣省建築公會嘉義縣市辦理處代收
      會員設計酬金繳費表、建築師酬金標準表所示之「總工程費新台幣三百萬至一
      千五百萬元之酬金為百分之五點五至百分之九」、「鋼骨或鋼筋混凝土構造四
      層以下每平方公尺五千元之工程造價」等酬金收費標準互相契合，有上開繳費
      表、標準表各一份在卷（本院卷第七十二頁）可佐；又告訴人於發覺被告未繳
      款後，另行委請建築師設計之報酬為三十五萬四千三百八十元，有告訴人存入
      臺灣省建築師公會嘉義縣市辦事處統一收業務酬金保管專戶之存款憑條一紙在
      卷（偵查卷第三十四頁反面）足考，與被告所收取上開金額相仿，均足以證明
      ，被告所收金額當係繳付建築師公會以為嗣後擔任「天恩素食行」廠房新建工
      程設計監造之建築師之報酬，非未具建築師資格者所得享有。
（四）再被告、告訴人對於被告未具建築師資格均知之甚稔（偵查卷第一至三頁告訴
      狀，本院卷第一百二十五頁審理筆錄），而上開工程非經合格建築師任設計人
      無法申請建造執照，亦如前述。告訴人理應對於委任合格建築師設計監造與否
      甚為關心，自無將所支付金錢盡數充作被告本人之報酬，並終歸其所有之意思
      。否則，因被告未具建築師資格，其承攬全部工程之設計並受有報酬顯然僭行
      建築師職務，而未經合格建築師設計監造之建物即屬違章建築，隨時有遭主管
      機關拆除之可能，該等違反建築師法及其他建築法規之事，當非告訴人繳款及
      被告收款之真意，因之，告訴人所付金錢當係委請被告覓得建築師後以為建築
      師報酬之用，要無疑問。雖被告於本院自承：「（問：你當時是委託那位建築
      師審查、送件？）乙○○建築師，畫圖之前我即與乙○○建築師口頭上約定的
      ，告訴人甲○○不知情。」等情（本院卷第九十頁反面訊問筆錄），與證人乙○○建築師到庭時結證不認識被告、告訴人之證詞（本院卷第一百零九頁訊問
      筆錄）不無矛盾，惟告訴人所關心者，既為得擔任設計監造之人是否為合格建
      築師，而得以完成證照之合法申請，已如前述，至於實際建築師究為何人，因
      告訴人非對建築有專業知識，理應由有建築實務經驗之被告代為尋覓，而非其
      所汲汲關心之對象，始符常情。因此，被告縱未商請證人乙○○擔任本件工程
      之設計人，仍不影響告訴人、被告繳收款項間之真意。是故，被告所辯其係本
      於承攬契約所收報酬乙節，核與告訴人、被告間之真意有違，難以採信，事證
      明確，被告犯行堪以認定。
（五）至被告雖曾聲請向嘉義縣中埔鄉公所調閱上開工程送件之相關資料，惟送件至
      多僅能證明被告曾代告訴人遞送申請建築許可之相關資料，此等行為並非具備
      建築師資格始為合法，縱曾送件，仍與本件工程是否依法必須經合格建築師擔
      任設計人，及所收取款項是否作為建築師之報酬等構成要件事實無直接關聯，
      核無調查必要。
三、被告未具建築師資格，平日係以建築設計之規劃、代辦申請建造執照為其業務，
    據其供陳在卷（本院第一百二十七頁審理筆錄），其於執行業務中，將告訴人委
    託交付建築師公會以為建築師報酬之金錢據為己有，核其所為，係犯刑法第三百
    三十六條第二項之業務侵占罪，爰審酌被告犯罪之動機、目的、手段、品行、所
    生危害及事後已與告訴人達成民事和解，有和解協議書一紙附卷（本院卷第一百
    十二頁）可稽，犯後態度堪稱良好等一切情狀，量處如主文所示之刑。末查被告
    未曾受有期徒刑以上刑之宣告，有臺灣嘉義地方法院檢察署刑案資料查註紀錄表
    、臺灣高等法院被告全國前案紀錄表各一份在卷（見偵查卷第七頁，本院卷第三
    頁）可參，茲念被告事後已與告訴人和解，經此之偵查審判，當知所警惕，信無
    再犯之虞，本院認為其所宣告之刑，以暫不執行為適當，並予宣告緩刑二年，緩
    刑期內付保護管束，以觀後效。
據上論斷，應依刑事訴訟法第二百九十九條第一項前段，刑法第三百三十六條第二項
、第七十四條第一款、第九十三條第一項，罰金罰鍰提高標準條例第一條前段，判決
如主文。
案經檢察官陳仁智到庭執行職務。
中      華      民      國    八十九    年      八      月    三十一    日
                                      臺灣嘉義地方法院刑事第三庭
                                          審判長  法  官  許  進  國
                                                  法  官  林  坤  志
                                                  法  官  張  道  周
右正本證明與原本無異。
如不服本判決，應於判決送達後十日內向本院提出上訴狀( 應附繕本 )。
中      華      民      國    八十九    年      八      月    三十一    日
                                                  書記官  鄭  昭  亮
附錄本案論罪科刑法條：
刑法第三百三十六條第二項
對於業務上所持有之物，犯前條第一項之罪者，處六月以上五年以下有期徒刑，得併
科三千元以下罰金。


司法院資訊處製作；財團法人民間司法改革基金會備份。
